臺灣高等法院刑事判決　　　　　　　 100年度上易字第1365號
上　訴　人　臺灣臺北地方法院檢察署檢察官
被　　　告　蘇品潢
上列上訴人因被告侵占案件，不服臺灣臺北地方法院100年度易
字第327號，中華民國100年5月17日第一審判決（起訴案號：臺
灣臺北地方法院檢察署100年度偵字第1181號），提起上訴，本
院判決如下：
    主  文
上訴駁回。
    理  由
一、公訴意旨略以：被告蘇品潢（簡稱被告）於民國89年12月某
    日下午4 時許，在告訴人王隆之友人呂忠雄位於臺北市○○
    區○○街125 巷33號4 樓住處，受告訴人委託將新臺幣（下
    同）10萬元送至告訴人姊夫宋麟祥位於天母住處，以轉交予
    鄧建創，告訴人並交付上開款項予被告。詎被告竟意圖為自
    己不法之所有，未將上開款項送至與告訴人約定之地點而將
    所持有之10萬元逕予侵占入己，嗣經告訴人多方尋覓催討，
    始簽發同額本票作為償還依據，惟屆期並未兌付，且不知去
    向，因認被告涉犯刑法第335 條侵占罪嫌等語。
二、按案件時效已完成者，應諭知免訴之判決，刑事訴訟法第30
    2條第2款定有明文。次按刑法業於94年2月2日公布，95 年7
    月1 日施行，而按行為後法律有變更者，適用行為時之法律
    ，但行為後之法律有利於行為人者，適用最有利於行為人之
    法律，現行刑法第2條第1項定有明文。此條規定乃與刑法第
    1 條罪刑法定主義契合，而貫徹法律禁止溯及既往原則，且
    係規範行為後法律變更所生新舊法律比較適用之準據法，是
    刑法第2 條本身雖經修正，但其既屬適用法律之準據法，本
    身尚無比較新舊法之問題，應一律適用裁判時之現行刑法第
    2 條規定以決定適用之刑罰法律，合先敘明。又修正前、後
    刑法第80條第1 項關於追訴權時效期間之規定不同，修正後
    刑法所定時效期間較長，自屬對行為人不利，是本件關於追
    訴權時效，應適用修正前之刑法第80條規定；其停止進行，
    及其期間、計算，亦應一體適用修正前同法第83條之規定。
三、公訴人認被告涉有上開侵占罪嫌，無非係以被告於偵查中之
    供述，證人即告訴人王隆、呂忠雄之證述，及10萬元之本票
    1 紙等為其主要論罪依據。原審訊據被告堅詞否認有何侵占
    犯行，辯稱：伊在80幾年間買國宅時，需要自備款，伊向告
    訴人借款16萬元，後來陸續還告訴人6萬元，告訴人在89 年
    12月22日打電話要伊還錢，伊才簽下10萬元本票，告訴人確
    實沒有在89年12月初交付伊10萬元等語。
四、經查：
(一)公訴人起訴雖認本次告訴人是於89年12月某日16時許，在臺
    北市○○區○○街125巷33號4樓處所，委託被告代為轉交10
    萬元予宋麟祥，被告於收受該等款項後，旋於當日將該10萬
    元款項全數予以侵占入己乙節。惟查：
  (1)依告訴人於99年10月26日、99年11月5日偵查中先是指稱：
    （問：被告在何時？何地？侵占何物？）在88年1、2月某日
    的下午4時，在證人呂忠雄住處交予被告100,000元，請被告
    轉交給伊姊夫宋麟祥，但當日晚間7、8點伊打電話詢問姊夫
    宋麟祥，宋麟祥稱並未收到被告交付之10萬元。伊在89年12
    月22日透過證人呂忠雄向被告要錢，被告沒錢，只好簽10萬
    元本票給伊等語（見99年度他字第10364 號偵查卷第10頁、
    第17頁）；於99年11月12日始改稱：伊確定侵占時間是在89
    年12月初等語（見同上偵查卷第27頁）；於原審審理時復證
    稱：伊是在89年間開本票之前1 個多月，將款項交付給被告
    ，伊忘記是交付16萬元或是交付10萬元給被告，應該是16萬
    元，數字伊忘記了等語（見原審卷第26頁正、反面）。綜析
    告訴人前開陳述雖一致指稱被告有侵占之犯行，惟關於本次
    侵占款項之時間、金額情節，前後陳述並不一致，且相互歧
    異，其證詞是否可信，已非無疑。
  (2)再觀諸卷附告訴人於91年8 月間寄發予被告之存證信函內容
    為：「台端於民國八十八年一月間受本人之託將新台幣壹拾
    陸萬元轉交宋太太歸還鄧建創先生，詎台端竟見財忘義侵吞
    此款占為己有‧‧‧」等語（見原審卷第33頁），已明確記
    載告訴人係於88年1月間交付被告16 萬元等情，此與告訴人
    於偵查中初始指稱交付款項予被告之時間，顯然相同。又該
    信函寄發時間距本件案發時間甚近，且本次事件對告訴人而
    言，無非係屬特殊之生活經歷，因而其對於事件之始末自應
    有相當深刻之記憶。相較下，告訴人遲至10餘年後之99年10
    月5 日方提起告訴，此有臺灣臺北地方法院檢察署收文戳在
    卷足憑（見同上偵查卷第1 頁），此時，對於本件事實之印
    象，甚或模糊，甚或進入訴訟階段，所為之陳述，較受干預
    及權衡利害得失，而失其真實性之情，抑且，該存證信函內
    容亦與被告一再供稱曾受收告訴人所交付之16萬元款項，但
    之後陸續有償還6 萬元，告訴人又於89年12月22日打電話要
    求還錢，其才簽下10萬元本票，收到款項至簽本票中間相隔
    1、2年等情相符合（見同上偵查卷第17頁、原審卷第28頁，
    被告僅辯稱是借款，而非委託轉交之款項），基此，告訴人
    確係於88年1月間，在臺北市○○區○○街125巷33號4 樓呂
    忠雄住處，交付16萬元款項予被告收執等情，堪以認定。
  (3)至證人呂忠雄雖於原審審理時證稱：90幾年時，告訴人住在
    伊家，告訴人的朋友向證人王隆要錢，告訴人要去新竹買地
    ，沒有空拿錢過去給該人，剛好被告到伊家來，伊說這樣最
    好，因為被告在開計程車，告訴人就拿一包10萬元現金，請
    被告將錢拿給告訴人的姐夫宋麟祥，但隔天證人打電話跟伊
    說被告昨天沒有把錢交給宋麟祥，伊聽了之後，馬上打電話
    給被告，被告電話沒有通，伊連續找了快一個月才以電話找
    到被告。伊記得當時過了幾天就過年，所以是12月20幾號等
    語（見原審卷第24頁正、反面），惟經原審當庭再詢問可否
    確認告訴人交付款項予被告之時間？證人呂忠雄則答稱：89
    年12月因為當時隔幾天就過新曆年，所以有印象等語（見原
    審卷第24頁反面），足見證人呂忠雄前後指述，已不一致，
    且以證人呂忠雄並非當事人，年紀更近80歲，記憶力本即逐
    漸減退，及案發距今達10餘年之久，證人呂忠雄實無理由於
    10餘年後仍能清楚記憶告訴人交付本案款項予被告之時間，
    從而，證人呂忠雄前開證述，應係故為迴護告訴人之詞，不
    足採信。
  (4)綜上，益見告訴人確係於88年1 月間，在臺北市○○區○○
    街125巷33號4樓呂忠雄住處，交付16萬元款項予被告收執，
    是公訴人起訴書認被告侵占告訴人款項之時間、金額，顯有
    誤會。
(二)依公訴人指稱之被告侵占犯行及涉犯本案刑法第335條第1項
    侵占罪嫌情節，被告犯罪行為終了時間應係88年1 月間一節
    ，已經本院認定如前，又本件檢察官係於99年10月5 日始開
    始偵查，偵查前亦無任何其他時效停止之事由發生，此有本
    案刑事卷宗1份在卷可憑。而被告所涉犯刑法第335條第1 項
    之罪，法定本刑為5年以下有期徒刑，依修正前刑法第80 條
    第1項第2款規定，追訴權時效為10年。是本件被告被訴上開
    罪名之追訴權時效應已於98年1 月間完成，則本件追訴權時
    效既已完成自不得再為實體判決。
五、原審本於同上見解，適用刑事訴訟法第302條第2款、刑法第
    2條第1項前段、修正前刑法第80條第1項第2款之規定，而為
    本件免訴判決之諭知等情，經核其認事用法，並無違誤。檢
    察官上訴意旨略以：告訴人已於原審審理時證稱其於提起告
    訴時，未經詳查被告所開立本票之發票日，是以關於當初交
    付金錢與被告之確實日期，於告訴狀中記載錯誤，又證人呂
    忠雄就被告收受告訴人金錢之日期證稱係89年12月間，與告
    訴人之指述相符，復有被告開立之本票1 紙足稽，又縱認被
    告確於88年1、2月間自告訴人處收受金錢，然侵占罪係行為
    人易持有為所有之行為，其犯罪行為終了時間，自應以行為
    人客觀上顯現易持有為所有意思之時為準，就本件而言，即
    不應以被告收受金錢之時為追訴權時效起算之時云云。惟查
    ，告訴人確係於88年1月間，在臺北市○○區○○街125巷33
    號4樓呂忠雄住處，交付16 萬元款項予被告收執，以及證人
    呂忠雄於原審審理時關於告訴人交付金錢予被告之確實日期
    ，前後指述並不一致，又依公訴意旨所指被告侵占犯行及涉
    犯本案刑法第335條第1項侵占罪嫌情節，被告犯罪行為終了
    時間應係88年1 月間等情，均已如前述，是檢察官上訴意旨
    ，難認為有理由，應予駁回。
據上論斷，應依刑事訴訟法第368條、第372條，判決如主文。
中    華    民    國    100    年    6    月    24    日
                  刑事第十九庭  審判長法  官 鄧振球
                                      法  官 張江澤
                                      法  官 潘翠雪
以上正本證明與原本無異。
不得上訴。
                                      書記官 朱家賢
中    華    民    國   100    年    6     月    28    日
附錄：本案論罪科刑法條全文
中華民國刑法第335條（普通侵占罪）
意圖為自己或第三人不法之所有，而侵占自己持有他人之物者，
處 5 年以下有期徒刑、拘役或科或併科 1 千元以下罰金。
前項之未遂犯罰之。